行　政　法　院　判　決　　　　　　　　　　　　　八十八年度判字第二○六七號
　　原　　　告　美商．麥樂製藥股份有限公司
　　代　表　人　甲○○○○○○.
　　訴訟代理人　林志剛律師
　　　　　　　　陳和貴律師
　　　　　　　　乙○○
　　被　　　告　經濟部智慧財產局（原經濟部中央標準局）
右當事人間因發明專利申請事件，原告不服行政院中華民國八十六年十二月三日台八
十六訴字第四七四三○號再訴願決定，提起行政訴訟。本院判決如左︰
　　主  文
原告之訴駁回。
　　事  實
緣原告（原名麥樂陶氏製藥股份有限公司）於民國八十二年七月二十七日以其「充作
脹積式輕瀉劑之無糖，乾燥，混合型纖維素醚組成物」申請發明專利，經被告編為第
00000000號審查，不予專利。原告修正申請專利範圍，申經再審查結果，仍
不予專利，發給八十五年七月六日台專（玖）○一○六九字第一二四八一三號專利再
審查審定書。原告不服，一再訴願，遞遭決定駁回，遂提起行政訴訟。茲摘敘兩造訴
辯意旨於次：
原告起訴意旨略謂︰查本案係關於一種無糖乾燥之纖維素醚輕瀉劑組合物之發明，在
此組合物中，含有作為甜化劑之阿斯巴甜，以及作為分散劑之麥芽糖糊精。原處分及
一再訴願決定所舉證之先前技藝中，僅顯示 Metamucil產品中以psyllium，hydrophi
-lic mucilloid（西力車前，親水性黏質）作為活性成分，此外另含有非活性成分，
包括阿斯巴甜、檸檬酸與麥芽糖糊精等。惟查此一先前技藝僅列出其中所含成分，並
未討論任何作用機制，更未指明所含之麥芽糖糊精係作為分散劑，再訴願決定以阿斯
巴甜非好良好之分散劑，遽而論結引證產品中之「麥芽糖糊精顯係分散劑」，而無任
何技術文獻記載以為憑據，其推論本案係利用申請前既有之技術或知識，以纖維素醚
取代psyllium，並使用相同之甜化劑及分散劑乙節，顯過於武斷失當。引證之先前技
藝既未說明其中各成分之作用情形，則熟習該先前技藝之人士如何由一表列多成分中
，輕易完成本案具有特定組成比例之纖維素醚組成物？本案之組成物，完全免除習知
糖分之使用，可以製成低熱量之產品，此一成效係由特定成分與組成比例之輕瀉劑＼
分散劑＼甜化劑所達成。即纖維素醚＼麥芽糖糊精＼阿斯巴甜之比例為15-25/45-55/
1 。上述特徵及組成比例既未曾見於任何先前技藝中（包括引證之先前技藝），甚至
先前技藝中對此等特徵亦無任何指示或建議，是以本案自非熟習該項技藝人士以先前
技術為基礎，經由邏輯分析、推理或試驗即可得之。依被告現行專利審查基準第1-2-
21頁規定，本案發明自屬具「突出之技術特徵」之非可輕易完成之發明。本案說明書
與申復說明書中強調，本案之技術內容乃在於提出無糖且呈乾燥形態之新穎劑型。因
此，本案之技術課題應在於纖維素醚與其他成分之調劑特性而非藥效作用原理。易言
之，本案之發明乃在解決由於纖維素醚之高度吸溼性會形成凝膠狀而阻礙吸收道之吸
收問題，然這些調劑問題並非先前技術（西力車前）於調劑時所會遭遇到。一般言之
，熟習該技藝之人士應不會輕易在不同之技術領域中尋到解決問題之手段，足見原處
分及一再訴願決定指稱實屬後見之明，顯然違背被告公告之現行專利審查基準1-2-28
頁「審查時應以熟習該項技術者之觀點，根據申請當時之技術，作客觀判斷」之規定
，其違法自不待言。再查，由於習有之藥片化纖維素醚具有高度吸溼性，不易溶於消
化道中，故藥片外部會快速形成凝膠狀水合物，而妨礙藥片破裂，並大幅度阻礙藥片
內部之水合作用，因此，藥片通常係以完整之軟膠塊形式排泄，其纖維素醚作為脹積
式輕瀉劑之效力降低。且習有之粉末形式之纖維素醚，通常亦顯現與藥片化之纖維素
醚相同型式之凝膠化現象，亦即各個微粒堆在一起而成塊，通過消化道時，有部分保
持未溶解狀態，降低作為脹積輕瀉劑之效力。此外，投服後會導致病患之噁心、抽筋
或嘔吐現象。本案組成物中之纖維素醚係以粉碎微粒之形式存在於脹積式輕瀉劑組成
物中使得纖維素醚可輕易分散於水中，不會形成顯著之凝膠、團塊，可均勻地分散於
整個糞便中，具有最佳之效力。依被告現行專利審查基準1-2-21頁「發明具有『突出
之技術特徵』或『顯然之進步』，該發明視為非能輕易完成」；「『顯著之進步』係
指申請專利之發明克服先前技術中存在的問題點或困難性而言，通常係表現於功效上
」。本案發明確實克服習知技藝（含被告之引證資料）常久存在之困難點，並表現於
功效上，可謂具有顯著之進步，自屬非可輕易完之具進步性之發明。又習有之懸浮液
形式投服之纖維素醚，由於其不僅懸浮液極稠厚而呈半凝膠狀，且甜度極高，整體口
感不佳，故消費群接受度不高，不能發揮其作為脹積式輕瀉劑之角色應有之功效。反
觀本案之纖維素醚組成物，則無上述缺點而廣為消費群所接受，從而能發揮其作為脹
積式輕瀉劑角色應有功效。依被告現行專利審查基準1-2-28頁規定「發明在市場上之
成功，如係因發明之突出技術特徵本身所直接獲救者，可作為進步性之有利事證之一
。」本案發明相較習知技藝確更為消費者所接受，實亦足為本案發明具進步性之明證
。再訴願決定指稱本案於美國獲准專利，縱令屬實，惟各國國情不同，法制有別，自
不得執為本件應准專利之論據。然就此點而言，各國法令容有不同，惟其對專利之保
護則趨於一致，所謂各國國情不同者，就我國而言，乃在於專利權保護年限，追加專
利承認與否及侵權是否課予刑事責任等制度上之些微差異。對專利實質要件之審查實
則有國際之一致性，此不僅因各國之專利制度莫不以巴黎公約、世界智慧財產組織公
約為主要依據所制定，且就保護人類智慧心血之結晶而言，實亦不應有地域之別。今
我國不僅倡言提昇智慧財產權之保護，且為加入國際公約以成為地球村之一分子而不
遺餘力，故不僅審查基準，甚且專利法之修訂，逐漸與世界各國日趨一致，對於何謂
新穎性及進步性亦有一致觀念，原處分及一再訴願決定實不應以各國國情不同，否定
我國為保護智慧財產權之努力，而使我國之專利審查及授與，自外於世界各國一致之
標準外。綜上所述，本案並非熟習該項技藝者依據引證技藝即能輕易思及完成者，事
實上，本案係具有新穎性、進步性及產業上利用性之發明，完全符合發明專利要件，
依法應准予專利。為此訴請判決撤銷一再訴願決定及原處分等語。
被告答辯意旨略謂︰查本案係有關一種充作脹積式輕瀉之無糖、乾燥、混合型纖維素
醚組合物。原告指稱，本案特徵在於免除習知糖分之使用，可製成低熱量之產品，及
解決纖維素醚因高度吸溼性，會形成凝膠狀，阻礙吸收道吸收問題，其特徵在於以阿
斯巴甜為甜化劑，麥芽糖糊精為分散劑。然在Physicians,Desk Referance 1993年，
第一八六六頁中（下稱引證資料）商品名 Metamucil之產品，除所含psyllium與本案
所用纖維素醚不同外，其餘甜化劑及分散劑完全相同。原告雖一再指稱本案係為解決
習知纖維素醚之高吸溼性及凝膠化現象問題，然而專利要件所稱之進步性，係指非利
用申請前既有之技術或知識所能達成者，而非僅依某成分製劑過去既有之技術或知識
判定。如本案所用纖維素醚係一種葡萄糖長鏈聚合物，具有吸水膨脹（bulk-forming
）之物理特性，輕瀉作用即來自此物性；而引證產品 Metamucil中所含之psyllium，
亦為一種親水性黏性物質，其組成物亦為糖類及糖酸（urconic acid）之長鏈聚合物
，與纖維素醚具相似吸水膨脹之物理特性，其輕瀉作用即同來自此物性。再者，有關
無糖、低熱量之特性亦為引證產品之特徵，故本案應屬運用申請前既有之技術或知識
，而為熟習該項技藝者所能輕易完成，不符專利要件。被告所為本案不應予專利之審
定並無違法，原告之訴為無理由，請予駁回等語。
    理  由
按稱發明者，謂利用自然法則之技術思想之高度創作，為專利法第十九條所明定。又
依同法第二十條第二項規定，發明係運用申請前既有之技術或知識，而為熟習該項技
術者所能輕易完成時，雖無同條第一項所列情事，仍不得申請取得發明專利。本件原
告於八十二年七月二十七日以其「充作脹積式輕瀉劑之無糖，乾燥，混合型纖維素醚
組成物」申請發明專利，被告以本案係關於含有作為有效劑之纖維素醚之水可分散性
、無糖、粉狀脹積式輕瀉組成物。其特徵在於以阿斯巴甜為甜化劑，麥芽糖糊精為分
散劑之脹積式輕瀉劑。其目的在克服纖維素醚不易完全膨脹及減少熱量之攝取。引證
資料之 Metamucil，所含 psyllium 雖與纖維素醚不同，但二者作用原理相同，皆屬
bulk-forming agent，引證商品 Metamucil，亦有不含糖之產品，本案僅係運用申請
前既有之技術或知識，而為熟習該項技術者所能輕易完成，乃依專利法第二十條第二
項規定，不予專利。原告以本案之技術內容在於提出無糖且呈乾燥形態之新穎劑型，
其技術課題應在於纖維素醚與其他成分之調劑特性，而非藥理作用。本案係申請纖維
素醚之無糖、乾燥組成物，非廣泛請求所有脹積式輕瀉劑組成物，被告將之歸類為一
般脹積式輕瀉劑並不合理，本案具新穎性、進步性及產業上利用性，符合專利要件云
云，訴經經濟部訴願決定，以本案係以纖維素醚、阿斯巴甜及麥芽糖糊精組成無糖、
乾燥之輕瀉劑，引證資料所載 Metamucil 商品，係以 psyllium、阿斯巴甜及麥芽糖
精組成輕瀉劑，其中阿斯巴甜為甜化劑，麥芽糖精為分散劑。本案僅以纖維素醚取代
psyllium，纖維素醚與psyllium結構雖有不同，惟其吸水膨脹之物理特性類似，輕瀉
作用即源自該物理特性。本案亦未具增進功效，係運用申請前既有之技術或知識，僅
將纖維素醚與其他成分作適當之調劑，為熟習該項技術者所能輕易完成，自不得申請
發明專利。至訴稱本案已於美國獲准專利，縱令屬實，以各國國情不同，法制有別，
自不得執為本案應准專利之論據，遂駁回其訴願。再訴願決定除持相同論見外，並以
原告訴稱引證資料之 Metamucil商品，以 psyllium、hydrophilic mucilloid作為活
性成分，未討論任何機制，亦未指明所含麥芽糖糊精為分散劑云云，惟 psyllium 、
hydrophilic mucilloid 及纖維素醚等皆為吸水膨脹物質，係熟習該項技藝者所習知
，作為脹積式輕瀉劑之作用機制，亦屬已知之事實，自無需再予討論。此類脹積式輕
瀉劑之配方須加入分散劑及甜味料，而阿斯巴甜，非良好之分散劑，是麥芽糖糊精顯
係分散劑。本案利用申請前既有之技術或知識，以纖維素醚取代psyllium，並使用相
同之甜化劑及分散劑，係熟知該項技藝者所易於思及完成，難謂具進步性，而駁回其
再訴願。經核與經濟部於訴願、再訴願階段檢送相關資料函請財團法人工業技術研究
所化學工業研究所陳述之意見相同，該所並認一般此類之輕瀉劑，係以糖作為「分散
劑」及「甜味料」，但引證之先前技術既稱無糖，而阿斯巴甜，非良好之分散劑，是
麥芽糖糊精顯係分散劑。該所係學術研究機構，具專業知識，所陳意見復未違反法令
規定或論理原則等，自堪採認。原告猶執陳詞爭執，自非可採。所稱本案具有被告專
利審查基準第1-2-21頁所稱「突出之技術特徵」或「顯然之進步」，非可輕易完成者
云云，亦無足取。被告係依申請時既有技術認定，並無違反其專利審查基準1-2-28頁
之「審查時應以熟習該項技術者之觀點，根據申請當時之技術，作客觀判斷」規定。
至原告稱其產品在市場上，較先前技術更為消費者所接受，微論原告未為舉證，縱令
屬實，亦僅能為可能具進步性之佐證而已。蓋產品之暢銷與否，因素不一，自難僅依
其產品銷路較佳，即認必具進步性。另本案有否於美國獲准專利，因各國法制有別，
審查基準不一，且他國之審查結果無拘束本國審查之效力，自不得執為本件應准專利
之論據。綜上所述，原告所訴各節，均非可採，原處分以本案違反專利法第二十條第
二項規定，未准專利，一再訴願決定，遞予維持，揆諸首揭說明，俱無違誤，原告訴
請撤銷，非有理由，應予駁回。
據上論結，本件原告之訴為無理由，爰依行政訴訟法第二十六條後段，判決如主文。
中    華    民    國     八十八      年      五      月     三十一      日
                    行 政 法 院 第 一 庭
                                審 判 長 評  事      黃  綠  星
                                         評  事      徐  樹  海
                                         評  事      高  秀  真
                                         評  事      藍  獻  林
                                         評  事      黃  璽  君
右  正  本  證  明  與  原  本  無  異
                                         法院書記官  邱  彰  德
中    華    民    國     八十八      年      五      月     三十一      日
